---
title: "Relaciones entre variables"
subtitle: "Universidad Católica de Córdoba"
author: Matías A. Alfonso
date: "`r format(Sys.time(), '%d %B, %Y')`"
output:
  ioslides_presentation:
      css: "../css/styles.css"
      self_contained: false
      logo: "../img/logo_UNC.png"
      incremental: true
      df_print: kable
---

```{r setup, include=FALSE}
knitr::opts_chunk$set(echo = FALSE)

## Para poder imprimir las tablas con kable_styling
options("kableExtra.html.bsTable" = T, knitr.kable.NA = '')
library(tables)
library(knitr)
library(kableExtra)
library(ggplot2)
library(dplyr)
```

## Relaciones entre variables
* Hasta ahora, nos hemos centrado en la descripción de variables individuales.
* Comenzaremos a hablar de **relaciones** entre variables.
* Hablaremos de **asociación** entre variables.
* **Asociación** no implica **causalidad**
* Utilizaremos medidas, tablas y gráficos para evaluar la intensidad de esa asociación.

## Tablas de contingencia


* También llamadas **tabla bivariada**, **tabla de contingencia** o **tabla de distribución conjunta**.
* Es una **tabla** donde las filas son las categorías de una variable y las **columnas** son las categorías de otra.
* Las **frecuencias conjuntas** indican la cantidad de casos que corresponden a las categorías de ambas variables.
* Las **frecuencias marginales** son los totales por fila y por columna.
* Se pueden realizar en variables **nominales** y **ordinales** (y en variables de nivel superior)

## Ejemplo

* Supongamos que queremos saber si el autoritarismo del docente está relacionado al rendimiento de los alumnos
* Tenemos entonces las siguientes variables:

* Tipo de docente:
    1. Autoritario
    2. Democrático
    
* Rendimiento:
    1. Bajo
    2. Medio
    3. Alto
    
      
---

## Matriz de datos

```{r, echo = FALSE}
ensennanza <- read.csv2("../data/tipoEnsennanza.csv")

kable(ensennanza) %>% 
    kable_styling(bootstrap_options = c("striped", "hover", "condensed"),
                  full_width = F) %>% 
     scroll_box(width = "100%", height = "500px")

```

## Tabla de contingencia
  
```{r, echo = FALSE}
mat <- matrix(rep(NA, 6), 2, byrow = TRUE)
mat <- addmargins(mat)

## Agregamos los nombres de variables y dimensiones
dimnames(mat) <- list("Tipo de docente"  =  c("Autoritario", "Democrático", "Total"),
"Rendimiento" = c("Bajo", "Medio", "Alto", "Total"))

# tabular(as.table(mat))

# toKable(as.tabular(mat))

mat %>%  
    kable(digits = 2, col.names = c("Bajo", "Medio", "Alto", "Total"), escape = F) %>%
    kable_styling(bootstrap_options = c("bordered"), full_width = F) %>% 
    add_header_above(c(" " = 1, "Rendimiento" = 3, " " = 1)) %>% 
    group_rows("Tipo de docente", 1, 3, label_row_css = NULL)

```

## Tabla de contingencia

```{r, echo = FALSE}
ensennanza$rendimiento <- factor(ensennanza$rendimiento, labels = c("Bajo", "Medio", "Alto"), ordered = TRUE)
mat <- table(ensennanza$tipo, ensennanza$rendimiento)
mat <- addmargins(mat)

## Agregamos los nombres de variables y dimensiones
dimnames(mat) <- list("Tipo de docente"  =  c("Autoritario", "Democrático", "Total"),
"Rendimiento" = c("Bajo", "Medio", "Alto", "Total"))

# tabular(as.table(mat))

# toKable(as.tabular(mat))

mat %>%  
    kable(digits = 2, col.names = c("Bajo", "Medio", "Alto", "Total"), escape = F) %>%
    kable_styling(bootstrap_options = c("bordered"), full_width = F) %>% 
    add_header_above(c(" " = 1, "Rendimiento" = 3, " " = 1)) %>% 
    group_rows("Tipo de docente", 1, 3, label_row_css = NULL)

```

## Tabla de contingencia

* La fila y columna **Total** se denominan **frecuencias marginales** por fila y por columna.
* Las tablas de contingencia también se pueden presentar por **frecuencias relativas por fila**, **frecuencias relativas por columna** y **frecuencias relativas al total**.
* Construyamos estas tres tablas en el ejemplo anterior.

## Frecuencias relativas por filas

```{r, echo = FALSE}
ensennanza$rendimiento <- factor(ensennanza$rendimiento, labels = c("Bajo", "Medio", "Alto"), ordered = TRUE)
mat <- table(ensennanza$tipo, ensennanza$rendimiento)
mat <- addmargins(mat, 1)
mat <- prop.table(mat, 1)
mat <- addmargins(mat, 2)


## Agregamos los nombres de variables y dimensiones
dimnames(mat) <- list("Tipo de docente"  =  c("Autoritario", "Democrático", "Total"),
"Rendimiento" = c("Bajo", "Medio", "Alto", "Total"))

# tabular(as.table(mat))

# toKable(as.tabular(mat))

format(mat, digits = 2, nsmall = 2) %>%  
    kable(digits = 2, col.names = c("Bajo", "Medio", "Alto", "Total"), escape = F) %>%
    kable_styling(bootstrap_options = c("bordered"), full_width = F) %>% 
    add_header_above(c(" " = 1, "Rendimiento" = 3, " " = 1)) %>% 
    group_rows("Tipo de docente", 1, 3, label_row_css = NULL)

```

## Frecuencias relativas por fila

* ¿Cómo se lee?
* El 26% de los alumnos que tuvieron un docente autoritario tiene rendimiento bajo
* El 31% de los alumnos que tuvieron un docente democrático tiene rendimiento alto
* El 29% de los alumnos tiene rendimiento bajo


## Frecuencias relativas por columna

```{r, echo = FALSE}
ensennanza$rendimiento <- factor(ensennanza$rendimiento, labels = c("Bajo", "Medio", "Alto"), ordered = TRUE)
mat <- table(ensennanza$tipo, ensennanza$rendimiento)
mat <- addmargins(mat, 2)
mat <- prop.table(mat, 2)
mat <- addmargins(mat, 1)


## Agregamos los nombres de variables y dimensiones
dimnames(mat) <- list("Tipo de docente"  =  c("Autoritario", "Democrático", "Total"),
"Rendimiento" = c("Bajo", "Medio", "Alto", "Total"))

# tabular(as.table(mat))

# toKable(as.tabular(mat))

mat %>%  
    kable(digits = 2, col.names = c("Bajo", "Medio", "Alto", "Total"), escape = F) %>%
    kable_styling(bootstrap_options = c("bordered"), full_width = F) %>% 
    add_header_above(c(" " = 1, "Rendimiento" = 3, " " = 1)) %>% 
    group_rows("Tipo de docente", 1, 3, label_row_css = NULL)

```

## Frecuencias relativas por columna

* El 34% de los alumnos con rendimiento bajo tuvo un docente autoritario
* El 66% de los docentes con rendimiento bajo tuvo un docente democrático
* El 39% de los alumnos tuvieron un docente autoritario

## Frecuencias relativas al total

```{r, echo = FALSE}
ensennanza$rendimiento <- factor(ensennanza$rendimiento, labels = c("Bajo", "Medio", "Alto"), ordered = TRUE)
mat <- table(ensennanza$tipo, ensennanza$rendimiento)
mat <- prop.table(mat)
mat <- addmargins(mat)


## Agregamos los nombres de variables y dimensiones
dimnames(mat) <- list("Tipo de docente"  =  c("Autoritario", "Democrático", "Total"),
"Rendimiento" = c("Bajo", "Medio", "Alto", "Total"))

# tabular(as.table(mat))

# toKable(as.tabular(mat))

format(mat, digits = 2, nsmall = 2) %>%  
    kable(digits = 2, col.names = c("Bajo", "Medio", "Alto", "Total"), escape = F) %>%
    kable_styling(bootstrap_options = c("bordered"), full_width = F) %>% 
    add_header_above(c(" " = 1, "Rendimiento" = 3, " " = 1)) %>% 
    group_rows("Tipo de docente", 1, 3, label_row_css = NULL)

```

## Frecuencias relativas al total

* El 10% de los alumnos tuvieron un docente autoritario y un rendimiento bajo
* El 19% de los alumnos tuvieron un docente democrático y un rendimiento alto 
* El 29% de los alumnos tuvo un rendimiento bajo.

## El grado de asociación

* Decimos que eventos son independientes si la ocurrencia de uno de ellos no afecta la ocurrencia del otro.
* **Definición**: Dos variables son estadísticamente independientes si la frecuencia relativa de cada celda es igual al producto de las **frecuencias relativas marginales** de la fila y columna a las que la celda pertenece.
* Volvamos al ejemplo anterior, pero ahora supongamos que medimos la variable rendimiento con dos categorías posibles: bajo, alto.
* Supongamos que el tipo de docente tiene un efecto sobre el rendimiento y obtenemos una tabla como la siguiente. Es decir, las variables **no son independientes**

---

```{r, echo = FALSE}
mat <- matrix(nrow = 3, ncol = 3)
mat[, 3] <- c(60, 40, 100)
mat[, 2] <- c(0, 50, 40)
mat[, 1] <- c(50, 0, 60)

## Agregamos los nombres de variables y dimensiones
dimnames(mat) <- list("Tipo de docente"  =  c("Autoritario", "Democrático", "Total"),
"Rendimiento" = c("Bajo", "Alto", "Total"))

mat %>%  
    kable(digits = 2, escape = F) %>%
    kable_styling(bootstrap_options = c("bordered"), full_width = F) %>% 
    add_header_above(c(" " = 1, "Rendimiento" = 2, " " = 1)) %>% 
    group_rows("Tipo de docente", 1, 3, label_row_css = NULL)

```

* Esto es un efecto extremo. En la práctica, si hubiera asociación entre variables, esperaríamos algo más parecido a esto:

---

```{r, echo = FALSE}
mat <- matrix(nrow = 3, ncol = 3)
mat[, 3] <- c(60, 40, 100)
mat[, 2] <- c(8, 42, 40)
mat[, 1] <- c(38, 12, 60)

## Agregamos los nombres de variables y dimensiones
dimnames(mat) <- list("Tipo de docente"  =  c("Autoritario", "Democrático", "Total"),
"Rendimiento" = c("Bajo", "Alto", "Total"))

mat %>%  
    kable(digits = 2, escape = F) %>%
    kable_styling(bootstrap_options = c("bordered"), full_width = F) %>% 
    add_header_above(c(" " = 1, "Rendimiento" = 2, " " = 1)) %>% 
    group_rows("Tipo de docente", 1, 3, label_row_css = NULL)

```

---

## Frecuencias esperadas

* ¿Qué observaríamos si las variables fueran independientes?

```{r, echo = FALSE}
mat <- matrix(nrow = 3, ncol = 3)
mat[, 3] <- c(60, 40, NA)
mat[3, ] <- c(60, 40, 100)

for(i in 1:(nrow(mat)-1)){
    for(j in 1:(ncol(mat)-1)){
        mat[i, j] <- mat[i, ncol(mat)] * mat[nrow(mat) * j] / mat[nrow(mat), ncol(mat)]
    }
}

## Agregamos los nombres de variables y dimensiones
dimnames(mat) <- list("Tipo de docente"  =  c("Autoritario", "Democrático", "Total"),
"Rendimiento" = c("Bajo", "Alto", "Total"))

mat %>%  
    kable(digits = 2, escape = F) %>%
    kable_styling(bootstrap_options = c("bordered"), full_width = F) %>% 
    add_header_above(c(" " = 1, "Rendimiento" = 2, " " = 1)) %>% 
    group_rows("Tipo de docente", 1, 3, label_row_css = NULL)

```

## Frecuencias relativas por fila para las frecuencias esperadas

* Calculemnos ahora las frecuencias relativas por fila de las frecuencias esperadas

```{r, echo = FALSE}

for(i in 1:(nrow(mat)-1)){
    for(j in 1:(ncol(mat)-1)){
        mat[i, j] <- mat[i, j]/mat[i, ncol(mat)]
    }
    mat[i, ncol(mat)] <- 1
}

mat[3, ] <- mat[3, ] / 100

## Agregamos los nombres de variables y dimensiones
dimnames(mat) <- list("Tipo de docente"  =  c("Autoritario", "Democrático", "Total"),
"Rendimiento" = c("Bajo", "Alto", "Total"))

format(mat, digits = 2, nsmall = 2) %>%  
    kable(digits = 2, escape = F) %>%
    kable_styling(bootstrap_options = c("bordered"), full_width = F) %>% 
    add_header_above(c(" " = 1, "Rendimiento" = 2, " " = 1)) %>% 
    group_rows("Tipo de docente", 1, 3, label_row_css = NULL)

```

---

* Podemos observar que cuando las variables son independientes, las frecuencias relativas por fila para autoritario y democrático son iguales a las relativas del total.
* Es decir, no importa que valor tome la variable tipo de docente, las frecuencias relativas por fila para el rendimiento bajo y alto, son iguales.

## Grado de asociación

* ¿Cómo sabemos si la relación entre variables es fuerte o débil?
* Utilizamos coeficientes de asociación.

### Dos variables dicotómicas (nominales con 2 categorías)

* Q de Kendall - Yule. [-1, 1]. 0 indica independencia. -1 o 1 máximo grado de asociación.
* $\varphi$ de Yule [0, 1]. 0 indica independencia. Mientras más cerca a 1, mayor grado de asociación

### Nominales con más de dos categorías

* C de contingencia. [0, $C_{max}$ < 1]. Mayor intensidad de asociación mientras más cerca a $C_{max}$.
* V de Cramer. [0, 1]

## Asociación en variables ordinales

* Correlación por rangos de Spearman. $r_s$

## Asociación en variables cuantitativas (intervalares y proporcionales)

* Supongamos que estamos realizando un estudio sobre memoria en personas. Incluimos a 100 personas en el estudio. Les enseñamos una lista de 30 palabras. Medimos la cantidad de palabras recordadas y la edad de los participantes.
* Realicemos un **gráfico de dispersión** para observar los resultados.

---

```{r}
palabras <- read.csv2("../data/npalabras_edad.csv")

palabras %>% 
    ggplot(aes(x = edad, y = npalabras)) +
    geom_point() +
    # geom_errorbar(aes(ymin = Media - Sd, ymax = Media + Sd), width = .05) +
    labs(y = "Cantidad de Palabras", x = "Edad(Años)") +
    theme_bw()
```

---

* El gráfico nos sugiere que la cantidad de palabras disminuye con la edad. Es una relación inversa. Es decir, a medida que aumenta una variable, la otra disminuye
* ¿Cómo podemos medir la intensidad de la asocición

## Coeficiente r de Pearson

* Coeficiente de correlación lineal de Pearson: Se simboliza con una r.
* Toma valores entre [-1, 1]. Donde -1 indica una correlación lineal inversa perfecta. 1 indica una correlación lineal directa perfecta. 0 indica independencia.
* En general, coeficientes mayores a 0.5 o menores a -0.5 indican un grado de asociación fuerte.
* A medida que el r se acerca a -1 o 1, los puntos del gráfico se acercan a una recta imaginaria.
* Veamos algunos ejemplos.

## Correlación directa fuerte

```{r}
df <- read.csv2("../data/rdfuerte.csv")

df %>% 
    ggplot(aes(x = x, y = y)) +
    geom_point() +
    theme_bw()

```

r = `r cor(df$x, df$y)`


## Correlación inversa fuerte

```{r}
df <- read.csv2("../data/rifuerte.csv")

df %>% 
    ggplot(aes(x = x, y = y)) +
    geom_point() +
    theme_bw()

```

r = `r cor(df$x, df$y)`

## Correlación nula

```{r}
df <- read.csv2("../data/rnula.csv")

df %>% 
    ggplot(aes(x = x, y = y)) +
    geom_point() +
    theme_bw()

```

r = `r cor(df$x, df$y)`